【裁判字號】    97,上易,119
【裁判日期】    970520
【裁判案由】    遷讓房屋等
【裁判全文】
臺灣高等法院臺中分院民事判決         97年度上易字第119號
上  訴  人  乙○○
訴訟代理人  劉大正律師
被  上訴人  甲○○
上列當事人間請求遷讓房屋事件，上訴人對於中華民國97年1月
24日臺灣苗栗地方法院第一審判決（96年度訴字第248號），提
起上訴，本院於97年5月6日言詞辯論終結，判決如下：
    主  文
原判決關於駁回上訴人下列第二項之訴部分，暨訴訟費用（已確
定部分除外）之裁判，均廢棄。
上開廢棄部分，被上訴人應將坐落苗栗縣苗栗市福麗里12鄰鳳形
12之1號如附圖所示編號Ｃ、Ｄ、Ｆ、Ｇ、Ｈ部分，面積共285平
方公尺房屋遷讓交還上訴人。
第一、二審訴訟費用（已確定部分除外），由被上訴人負擔。
    事實及理由
一、上訴人主張：伊經由台灣苗栗地方法院94年度執字第5410號
    強制執行事件之拍賣程序，拍定買受坐落苗栗縣苗栗市○○
    段1301地號土地，及其上門牌號碼苗栗縣苗栗市福麗里12鄰
    鳳形12之1號之建號678號與建號1031號（增建部分）房屋，
    並於95年3月9日領得原法院所核發之不動產權利移轉證書，
    參照最高法院56年度台上字第1898號判例【參見原審法院卷
    第50頁】、70年度台上字第3675號判決、司法院78年3月16
    日廳民二字第261號函釋，依強制執行法第98條、民法第
    759條規定，伊既經由法院拍賣程序取得上開房地，自於取
    得權利移轉證書之日起即已取得上開房地、包括系爭1031建
    號建物之所有權。詎被上訴人並無合法權源，自94年8月間
    起，即占有上開1031建號建物1樓部分如附圖所示編號Ｃ、
    Ｄ、Ｆ、Ｇ、Ｈ部分，開設龍鳳卡拉ＯＫ店使用收益，屢經
    伊請求遷讓返還房屋，均未獲其置理，則伊本於所有權人之
    物上請求權，自得請求被上訴人遷讓交還系爭房屋等情，爰
    依民法第767條前段、中段規定，提起本件訴訟，聲明求為
    判決命被上訴人應將坐落苗栗縣苗栗市福麗里12鄰鳳形12之
    1號（如原審判決附圖所示編號Ｃ、Ｄ、Ｆ、Ｇ、Ｈ部分，
    面積合計285平方公尺）房屋遷讓交還予伊之判決（上訴人
    另請求被上訴人應自95年3月9日其取得權利移轉證書之日起
    ，至遷讓系爭房屋上開部分之日止，按月給付上訴人相當於
    租金之不當得利新台幣7,000元部分，經原審法院為上訴人
    勝訴之判決，命被上訴人給付，未據被上訴人聲明不服，已
    告確定）。
二、被上訴人則以：伊於94年8月間與訴外人陳君治就上開土地
    及建物簽訂共同經營餐飲業合約，同年9月正式營業，94年
    底原合夥股東相繼退股後，由伊獨力經營。伊不認識訴外人
    賴雅芳，伊一直以為上開房地為陳君治所有，伊經陳君治同
    意繼續永久使用系爭建物後，始陸續出資1,905,000元裝修
    房屋並購置設備。詎系爭房地之原所有人因債務問題未能解
    決，致上開房地遭債權人聲請拍賣，並為上訴人所拍定，惟
    上訴人於強制執行程序中早已明瞭系爭建物不點交之事實，
    竟仍無情要求伊搬遷，伊乃善意第三人，卻未受法律應有之
    保護，因搬遷需要龐大之費用，希望上訴人能給付適當之搬
    遷費用。又上訴人所主張相當於租金之損害金或利益之數額
    過高，租金沒有這麼貴等語，資為抗辯。
三、原審法院審理後，斟酌兩造之主張及攻擊防禦方法之結果，
    認系爭1031建號既為未辦理第一次所有權登記之增建建物，
    上訴人經由拍賣程序所取得者，僅為對於該建物之事實上處
    分權，而非所有權，其主張於取得權利移轉證書之日起即已
    取得所有權，並本於所有權人之地位，依民法第767條物上
    請求權之規定，訴請被上訴人遷讓返還前開房屋即如附圖所
    示編號Ｃ、Ｄ、Ｆ、Ｇ、Ｈ部分，尚難准許，應予駁回，而
    為上訴人此部分敗訴之判決，並命負擔訴訟費用即一審之訴
    訟費用中之六分之五。上訴人就其受敗訴判決部分聲明不服
    ，提起上訴，聲明求為判決：(一)原判決不利於伊之部分廢棄
    。(二)上開廢棄部份，被上訴人應將坐落苗栗縣苗栗市福麗里
    12鄰鳳形12之1號（如原附圖所示編號Ｃ、Ｄ、Ｆ、Ｇ、Ｈ
    部分，面積共計285平方公尺）房屋遷讓交還伊。(三)第一審
    廢棄部份及第二審訴訟費用均由被上訴人負擔。被上訴人則
    答辯聲明求為判決：(一)上訴駁回，(二)訴訟費用由上訴人負擔
    。
四、兩造不爭執之事項
  (一)上訴人經由原法院94年度執字第5410號強制執行程序，拍定
    買受上開1301地號土地，及其上建號 678號與建號1031號（
    增建部分）房屋，並於95年 3月 9日領得原法院所核發之不
    動產權利移轉證書【參見原審法院卷第6、7頁之建物、土地
    登記謄本影本，第8頁之不動產權利移轉證書影本】。
  (二)被上訴人占有系爭1031建號建物如原審判決附圖所示編號Ｃ
    、Ｄ、Ｆ、Ｇ、Ｈ部分，並經營卡拉ＯＫ店營業使用。
  (三)系爭1031建號房屋為增建建物，未能辦理所有權第一次登記
    。
  (四)上開拍賣房地之前手所有權人及事實上處分權人為訴外人賴
    雅芳。
五、本件所爭，厥為：被上訴人對於系爭建物有無合法之使用權
    源？系爭建物為不能為所有權保存登記及移轉登記之違章建
    物，上訴人因法院強制執行拍賣向法院拍得之權利為何？是
    否得依民法第767條之規定請求被上訴人遷讓系爭房屋？等
    項。經查：
  (一)按所有人對於無權占有或侵奪其所有物者，得請求返還之，
    ；對於妨害其所有權者，得請求除去之；有妨害其所有權之
    虞者，得請求防止之；民法第767條定有明文，惟上揭關於
    物上請求權之規定，均係以「所有權人」為得行使該條請求
    權之權利主體，並不包括只有事實上處分權人在內；是最高
    法院80年度台上字第2370號判決就此已有闡釋：「不動產物
    權依法律行為而取得者，非經登記不生效力，為民法第758
    條所明定；此項規定，並不因不動產為違章建築而有例外（
    最高法院62年台上字第2414號判例參照），是依法律行為買
    受不能為所有權移轉登記之違章建築者，僅取得事實上之處
    分權，固不能基於所有權人之地位，行使民法第767條關於
    所有權人之權利，亦不得依類推適用之法則予以援用，固迭
    據最高法院著有判決可參（95年台上字第94號判決要旨參照
    ）。惟實務上認買受違章建築，因其不能為所有權移轉登記
    ，故依民法第758條規定，不能因此取得所有權，僅取得事
    實上之處分權，乃皆指依法律行為（例如私法契約行為之買
    賣或贈與）而取得者而言（最高法院62年台上字第2414號、
    69年台上字第696號、70年台上字第1299號、69年台上字第
    720號、92年台上字第2451號、92年台上字第867號、86年台
    上字第867號、89年台抗字第97號裁判要旨參照）。惟違章
    建築，仍得為不動產之標的，而由其原始建築者，取得所有
    權，而毋須登記（最高法院41年台上字第1039號判例、70年
    台上字第507號判決要旨參照），並於實務上早認其得為查
    封拍賣之執行標的（司法行政部47函民4538號、49.4.6（49
    ）函民1624號、57.6.12台（57）函民決3897號參照），且
    認依此拍賣所取得者為所有權（55民執會議第46號、司法行
    政部47.8.21台（47）函民4538號參照）。蓋我民法第758條
    固規定，不動產物權依法律行為而取得者，非經登記不生效
    力，惟於第759條復規定因繼承、強制執行、公用徵收或法
    院之判決於登記前已取得不動產所有權者，非經登記，不得
    處分其物權，且強制執行法第98條並規定，拍賣之不動產，
    自領得執行法院所發給權利移轉證書之日起，取得不動產所
    有權；是基於強制執行而取得不動產物權者，屬於民法第75
    9條規定之範圍，一經法院發給所有權移轉證書，即發生取
    得不動產物權之效力，倘非更予處分，則不以登記為生效要
    件，最高法院並著有56年度台上字第1898號判例可參。而上
    開規定，並無明文將違章建築排除在外，自無限縮解釋，將
    民法第759條、強制執行法第98條規定解為僅限於本得為產
    權登記之不動產始有其適用之餘地，此參諸最高法院關於違
    章建築之原始起造人即所有權取得人於依法律行為將違章建
    築轉讓於人後，認其債權人仍得對之求償而查封拍賣該違章
    建築，並認因強制執行拍賣取得該違章建築者，與由該違章
    建築起造人依法律行為而取得事實處分權之受讓人間可成立
    法定租賃關係之情形，概可得知（最高法院89年度台上字第
    2777號判決要旨參照）。蓋該違章建築之起造人既已將該違
    章建築之事實上處分權轉讓與第三人，因其不能登記，依民
    法第758條規定意旨，仍由原始起造人保有其所有權，始有
    由其債權人再予拍賣其所有權，並由拍得者取得該違章建築
    之所有權，並始有與原受讓人間成立租賃關係之餘地，此於
    法理上乃所當然。否則，苟認該拍得者亦僅取得事實上之處
    分權，何得上揭之結論？故於實務上，就拍賣違章建築之情
    形，亦係拍賣其所有權，並由拍得者取得其所有權，僅仍不
    能為登記而已，已如前述。而查諸本件，上揭台灣苗栗地方
    法院95年3月9日苗院燬94年執恭5410第05235號權利移轉書
    內亦明載上訴人自取得該移轉證書之日起，取得附表包括10
    31建號建物在內不動產之所有權（見一審卷第8頁正反面）
    。是綜上所述，上訴人主張其依強制執行之拍賣而取得系爭
    違章建築之所有權，自得行使民法第767條所有權人之權利
    ，自屬有據。
  (二)被上訴人雖抗以：伊與訴外人陳君治間訂有合夥契約，並曾
    獲得陳君治同意使用系爭建物，乃投入大筆資金裝修房屋云
    云，縱係為真，然被上訴人上開所辯各節均係其與陳君治間
    之內部債權債務關係，與上訴人兩不相涉，況查前開拍賣房
    地之前手所有權人為訴外人賴雅芳，並非陳君治，被上訴人
    亦無從本於其與陳君治間所訂之任何約定對上訴人有所抗辯
    ，是被上訴人上揭所辯均不能認其對上訴人得主張其對系爭
    建物具有合法之使用權源，且此種情形，亦與上揭最高法院
    89年台上字第2777號判決要旨所認得成立租賃關係之情形有
    間，對上訴人而言，自屬無權占有。從而，上訴人依民法第
    767條之規定，請求被上訴人應將其因強制執行所取得系爭
    建物如附圖所示Ｃ、Ｄ、Ｆ、Ｇ、Ｈ部分，面積合計285平
    方公尺房屋遷讓交還予上訴人，依法有據，自應准許。
六、綜上，上訴人請求被上訴人遷讓房屋為有理由，應予判准。
    原審不察，誤認上訴人依強制執行所取得僅系爭不動產之事
    實上處分權，而非所有權，故不得行使民法第767條之權利
    ，而為上訴人敗訴之判決，而駁回其關於遷讓房屋部分之請
    求，尚有未洽。上訴論旨，就此部分指摘原判決為不當，求
    予廢棄改判，為有理由，爰由本院將原判決關於上開部分廢
    棄改判如上。
七、據上論結，本件上訴為有理由，依民事訴訟法第450條、第
    78條，判決如主文。
中    華    民    國    97    年    5     月    20    日
                  民事第三庭    審判長法  官  陳照德
                                      法  官  李平勳
                                      法  官  朱  樑
以上正本係照原本作成。
不得上訴。
                                      書記官  陳妙瑋
中    華    民    國    97    年    5     月    21    日
                                                      Ａ


司法院資訊處製作；財團法人民間司法改革基金會備份。
